【裁判字號】    99,聲判,61
【裁判日期】    990625
【裁判案由】    聲請交付審判
【裁判全文】
臺灣臺北地方法院刑事裁定              99年度聲判字第61號
聲  請  人  戊○○
            乙○○
            甲○○
            丙○○
共同代理人  陳鼎正律師
被      告  丁○○
上列聲請人等因被告詐欺等案件，經臺灣臺北地方法院檢察署檢
察官於民國98年12月28日以98年度偵字第26478 號為不起訴處分
，聲請人等不服，向臺灣高等法院檢察署聲請再議，經該署於99
年2 月10日以99年度上聲議字第1399號處分書駁回再議，聲請人
等聲請將本件交付審判，本院裁定如下：
    主  文
聲請駁回。
    理  由
一、按告訴人不服上級法院檢察署檢察長或檢察總長認再議為無
    理由而駁回之處分者，得於接受處分書後10日內委任律師提
    出理由狀，向該管第1 審法院聲請交付審判；法院認為交付
    審判之聲請不合法或無理由者，應駁回之，刑事訴訟法第25
    8 條之1 第1 項、第258 條之3 第2 項前段分別定有明文。
    又按刑事訴訟法第258 條之1 規定告訴人得向法院聲請交付
    審判，係對於「檢察官不起訴或緩起訴裁量權」制衡之一種
    外部監督機制，法院僅就檢察官所為不起訴或緩起訴之處分
    是否正確加以審查，以防止檢察機關濫權，依此立法精神，
    同法第258 條之3 第3 項規定法院審查聲請交付審判案件時
    「得為必要之調查」，其調查證據之範圍，自應以偵查中曾
    顯現之證據為限；而同法第260 條對於不起訴處分已確定或
    緩起訴處分期滿未經撤銷者得再行起訴之規定，其立法理由
    說明該條所謂不起訴處分已確定者，包括「聲請法院交付審
    判復經駁回者」之情形在內，是前述「得為必要之調查」，
    其調查證據範圍，更應以偵查中曾顯現之證據為限，不得就
    告訴人新提出之證據再為調查，亦不得蒐集偵查卷以外之證
    據，否則，將與刑事訴訟法第260 條之再行起訴規定，混淆
    不清，亦將使法院僭越檢察官之職權，而有回復「糾問制度
    」之虞；且法院裁定交付審判，即如同檢察官提起公訴使案
    件進入審判程序，是法院裁定交付審判之前提，必須偵查卷
    內所存證據已符合刑事訴訟法第251 條第1 項規定「足認被
    告有犯罪嫌疑」而檢察官應提起公訴之情形，亦即該案件已
    經跨越起訴門檻，否則，縱或法院對於檢察官所認定之基礎
    事實有不同之判斷，但如該案件仍須另行蒐證偵查始能判斷
    應否交付審判者，因交付審判審查制度並無如同再議救濟制
    度得為發回原檢察官續行偵查之設計，法院仍應依同法第25
    8 條之3 第2 項前段之規定，以聲請無理由而裁定駁回。
二、本件聲請人即告訴人戊○○、乙○○、甲○○、丙○○以被
    告丁○○涉犯詐欺等罪嫌，向臺灣臺北地方法院檢察署檢察
    官提出告訴，經該署檢察官以98年度偵字第26478 號為不起
    訴處分（下稱原不起訴處分）後，聲請人等不服，聲請再議
    ，經臺灣高等法院檢察署檢察長審核結果，認為原不起訴處
    分核無不當，於民國99年2 月10日以99年度上聲議字第1399
    號處分駁回再議（下稱原駁回再議處分）。聲請人甲○○於
    同年3 月4 日收受該處分書，其餘聲請人則於同年月8 月受
    （寄存）送達，後該4 人共同委任律師於同年月15日向本院
    聲請交付審判等情，有告訴狀、上開臺灣臺北地方法院檢察
    署檢察官不起訴處分書、臺灣高等法院檢察署處分書、送達
    回證、刑事聲請交付審判狀等件附卷可稽，故本件聲請程序
    合法，合先敘明。
三、聲請人4 人聲請交付審判意旨略以：保單號碼00000000號
    保險單部分：告訴人丙○○業已狀告稱該簽收單簽名為被告
    所偽造，然被告供稱乃告訴人授權而代為簽名，但原不起訴
    處分卻採納告訴人98年8 月27日偵訊自承為其親簽之供述，
    顯有調查未盡情事；被告在保單已然虧損之情況下謊稱獲
    利不錯，慫恿告訴人加碼，殆告訴人加碼後才收到陸續寄來
    之保險單帳戶價值定期報告，惟檢察官卻不調取加碼前（即
    96年10月至97年1 月間）之保險單（00000000號、00000000
    號）投資損益資料查明損益，即遽予判斷，自有違誤；告
    訴人等保險契約之要保書及保險送金單顯示其等之保險費乃
    提出要保申請時繳付，早於保險單製作之前，無從以繳費時
    間推論告訴人繳費當時被告已將保險單製作完成並交付告訴
    人等，此與第一期保費以後之保費繳費方式勾選「金融機構
    轉帳」尤不相關，檢察官推論告訴人等應有授權云云，顯然
    違背論理法則；告訴人戊○○於告訴狀陳明保險單簽收單
    遭被告偽簽姓名，被告復辯稱是告訴人所簽，自應進行筆跡
    鑑定，但檢察官卻捨此不為，逕為錯誤之論斷；保險單簽
    收單應由告訴人本人親簽，被告明知告訴人將親自簽收，如
    非為掩飾犯罪等原因，又何需甘冒保險單簽收單無效之風險
    代簽告訴人姓名？檢察官採信被告獲授權之說違背經驗法則
    ；告訴人丙○○、乙○○之所以同意在97年1 月31日、97
    年2 月22日簽立要保書予被告，係受被告詐騙而為原保單加
    碼，但被告為掩飾係另一保單而非加碼之情，遂偽造保險單
    簽收單以免遭發覺，檢察官就此全未說明論斷之理由，事實
    上，被告在簽收單上擅自冒簽告訴人姓名，並自行填載簽收
    日期，等候10日猶豫期間經過保單不致遭到撤銷後，才送達
    保單，告訴人等有向保險公司申訴，並非從未提出質疑；
    被告向告訴人戊○○招攬保單時，僅提出簡表資料說明獲利
    ，對於解約金隻字不提，且稱係最後一天詐騙告訴人，致告
    訴人誤信10年滿期即可本金加紅利一次領回，獲利相當三倍
    ，亦即，該保單屬於領終身及死亡給付之終身型，被告卻解
    說成到期本息一次領回之養老儲蓄險，如被告曾告知10年解
    約只能領回一半500 萬元，告訴人自不會聽信其言而同意投
    保，原不起訴處分未查明上開過程即下結論，誠屬率斷，故
    聲請交付審判等語。
四、按犯罪事實應依證據認定之，無證據不得認定其犯罪事實，
    刑事訴訟法第154 條第2 項定有明文；又告訴人之告訴，係
    以使被告受刑事訴追為目的，是其陳述是否與事實相符，仍
    應調查其他證據以資審認；而犯罪事實之認定，應憑證據，
    如未能發現相當證據，或證據不足以證明，自不能以推測或
    擬制之方法，以為裁判基礎；另認定不利於被告之事實，須
    依積極證據，苟積極證據不足為不利於被告事實之認定時，
    即應為有利於被告之認定，更不必有何有利之證據（最高法
    院40年度台上字第86號、30年度上字第816 號等判例意旨參
    照）。
五、經查：
  (一)被告為保誠人壽保險股份有限公司（下稱保誠人壽，業務於
    98年6 月16日已經獲准移轉至中國人壽保險股份有限公司承
    受，下稱中國人壽）之業務員，自96年10月起即先後與國中
    同學即告訴人丙○○、丙○○之兄乙○○、其2 人之母戊○○、乙○○之妻甲○○有保險業務之往來，其中，丙○○
    之00000000號保險單（變額年金保險要保書、96年10月5 日
    申請要保、96年11月2 日簽收保險單）及00000000號保險單
    （分期繳費投資型保險與附加契約要保書、96年10月5 日申
    請要保、96年11月2 日簽收保險單），乙○○之00000000
    號保險單（變額年金保險要保書、96年10月29日申請要保、
    96年11月8 日簽收保險單）及00000000號保險單（分期繳費
    投資型保險與附加契約要保書、96年10月29日申請要保、96
    年11月8 日簽收保險單），均無被告涉嫌詐欺取財或偽簽其
    等姓名或代簽未獲授權之偽造文書等不法爭議，此據被告及
    告訴人等陳明甚詳，並有中國人壽函覆之要保書、保險單簽
    收單等件在卷可稽（見98年度他字第4640號卷第43頁以下）
    ，合先敘明。
  (二)另就告訴人丙○○、乙○○聲請意旨所稱虧損時遭詐騙加碼
    卻變成簽立新保單乙節：
  １查卷附丙○○之00000000號保險單（分期繳費投資型保險與
    附加契約要保書），係以丙○○名義於97年1 月31日申請要
    保，且有同年2 月27日保險單簽收單存卷（見同上卷第51至
    54頁），對此，告訴人丙○○於偵訊中明確證稱：00000000
    號保險單簽收單是我簽的（見同卷第93頁偵訊筆錄），但被
    告卻稱是他要我幫他簽的（見同卷第89頁偵訊筆錄），則保
    險單簽收單之簽名者為何人？確有不明之處，惟告訴人於此
    次刑事聲請交付審判狀業已敘明「... 告訴人丙○○之所以
    同意在97年1 月31日簽立要保書予被告... 」（見第5 頁四
    、（三）所述），經以肉眼辨識，核與前揭其名義無不法爭
    議之要保書簽名之運筆、字型等筆跡特徵均極為類似，是其
    所簽者，自係本件保險單之上開要保書，且比對此次與前次
    投資型保單之內容，二者就所投資之基金標的及配置比例均
    有不同，丙○○從未主張此係被告擅自決定或其自始不知此
    事，又查無其以終止或其他方式停止原投資型保單效力而欲
    以此次新投資型保單取代之事證，顯見丙○○再度簽立此次
    投資型要保書時，理當明確知悉此乃新成立一張保單，並改
    變原始投資基金之內容，況丙○○身為網頁設計師，通常經
    驗、智識能力自當兼備，如此一新的要保書內容並非其所同
    意，其豈會再度簽立要保書予被告？且卷存要保書就各項投
    保內容、損益、權利義務等事項均記載明確，認定被告以不
    實保證詐騙丙○○致其簽立此次要保書之積極證據顯然不足
    ，是雖此件之保險單簽收單為何人所簽？事實尚有不明，但
    以被告及告訴人敘明在卷之投保流程（如乙○○所述「被告
    會先跟我們說明保險的內容，隔幾天再拿要保書給我們填，
    之後再拿保險單簽收單讓我們簽名，最後隔一段時間才會把
    保險單送到家裡」等語），在簽立要保書之際，被告已然告
    知丙○○此次投資型保單之內容，其亦同意簽立要保書，縱
    使如被告所言其代簽保險單簽收單，恐導致保單民事效力有
    疑或不符公司內控機制（如保誠人壽願承認此張保單與下述
    乙○○之00000000號保單均自始無效，見同卷第29頁），但
    衡諸其等長期有保單往來之合作關係，丙○○又與被告係國
    中同學，張家共有4 人分向被告投保，實務上復仍常見要保
    人請相熟之保險從業人員代為簽名之現象（陋習），被告辯
    稱獲得授權代簽後交付保單等節，通常經驗事理上非無可能
    ，此一有利於被告之事實既然無法遽予排除，則包括此部分
    告訴之被告詐騙係原保單加碼、將保單一拆為二導致保費增
    加、在保險單簽收單上偽造丙○○簽名等節，被告有罪之積
    極證據均有不足，原不起訴處分及駁回再議處分此部分之論
    斷，結論並無不當或違法之處。
  ２又查卷附乙○○之00000000號保險單（分期繳費投資型保險
    與附加契約要保書），係以乙○○名義於97年2 月12日申請
    要保，且有同年2 月18日保險單簽收單存卷（見同上卷第62
    至65頁），此業據刑事聲請交付審判狀載明「... 告訴人乙○○之所以同意在97年2 月22日簽立要保書予被告... 」（
    見第5 頁四、（三）所述），且比對兩次投資型保單，亦有
    所投資之基金標的及配置比例均不同之情形，乙○○身為工
    程行之工程監督（負責人），對此再度簽立要保書成立新保
    約而非僅係原保約之「加碼」，自不能推諉不知，是其此次
    再簽投資型保單之舉，核與其弟丙○○之情節相一致，則同
    上之理，亦不足以證明被告曾施用詐術致令其同意投保新投
    資型保單，至於此保約之保險單簽收單係由何人簽名？被告
    亦坦認「是他（們）要我幫他簽的」（同上筆錄），原駁回
    再議處分業已敘明：乙○○於警詢自承其97年3 月中旬收到
    這張保單、其繳了第一期保費新臺幣36,000元等語，其親簽
    之要保書亦勾選「自繳件」因而同意自繳保費，客觀上難以
    想像在此狀況下未授權被告簽收保險單等論斷（見第5 頁(二)
    、１、(1)之論述），並非有何重大違背常情事理之處，承前
    丙○○部分之本院認定，尚難認被告涉犯何詐欺或偽造文書
    之犯嫌，其等之保險糾紛爭議，應循刑事以外之途徑解決。
  ３至於被告有無掩飾原本投資型保單虧損之情，丙○○業已於
    偵訊中陳稱：「（問：被告告知的基金績效是否每次皆為獲
    利？）被告只是叫我們不要擔心，虧損的話因為狀況很穩定
    ，所以也不會跌太多」等語甚詳（見同卷第92頁筆錄），則
    雖績效通知之報表乃半年寄送一次，但被告口頭告知丙○○
    兄弟損益時，當未僅報喜而不報憂、僅稱獲利而不提虧損，
    如其兄弟不信被告之口頭說明，在已然收過績效通知報表之
    情況下，自當可逕向被告所屬之保險公司要求提前出具報表
    以供檢視，則縱然檢察官未再行調取原始投資型保單之損益
    情形資料，但以被告與丙○○兄弟間之關係、角色、各自社
    經背景等等客觀事實而論，實難認有資訊全然不對稱導致被
    告能出言對丙○○兄弟施用詐術誆稱都是獲利致其兄弟陷於
    錯誤之情，則聲請交付審判此部分之主張，仍不足以改變原
    不起訴處分及駁回再議處分之結論。
  ４雖告訴人等又於偵訊中稱簽署要保書時，要保書之內容均為
    空白云云，然如其等均不知要保書各項欲勾選之內容，例如
    如何繳交保費？選擇哪些基金作為投資標的？配置比例如何
    ？等等，甚而均未同意被告代填，又何以其等對要保書中諸
    多內容均無異議，且均依照符合要保書記載之方式而為保費
    之繳交？是由此堪信，無論其等簽署要保書時該要保書是否
    記載完成，但均無礙於其等知悉要保書之內容並據以簽認，
    故此一陳述對上開認定尚不生任何影響，僅附此敘明。
  (三)再就告訴人甲○○保單之部分而論：
  １查卷附甲○○之00000000、00000000號保險單兩張（人身保
    險與附加契約要保書），均係以甲○○名義於96年11月19日
    申請要保，且有同年12月5 日保險單簽收單乙張（併簽收該
    兩張保單）存卷（見同上卷第74至80頁）；另甲○○之0000
    0000號保險單（人身保險與附加契約要保書），係以甲○○
    名義於97年4 月24日申請要保，且有同年5 月12日保險單簽
    收單存卷（見同上卷第70至73頁）；又甲○○之00000000號
    保險單（人身保險與附加契約要保書），亦係以甲○○名義
    於97年4 月24日申請要保，且有同年5 月8 日保險單簽收單
    存卷（見同上卷第245 至248 頁）。而告訴人甲○○業已於
    偵訊中自承上開4 份要保書均係其自行簽立，且自行簽收00
    000000號保險單（見同卷第94頁偵訊筆錄），是甲○○所親
    簽部分，無認被告涉嫌偽造文書之餘地。
  ２又甲○○於警詢中供述分別繳納00000000、00000000、0000
    0000號保單之各期保費，前二者為月繳金額不同之保費，末
    者則已繳一期保費等語明確（見98年度發查字第1924號卷第
    35至38頁筆錄），就前二者而言，其同日自行簽立「兩張」
    要保單，又按自己之選擇月繳「兩筆」金額不同之保費，是
    從簽立要保書到繳交保費之過程，其自當知悉所成立者乃「
    兩張」保單，如其不同意被告此種作業方式，又為何同意簽
    立不同要保書並分別繳費？再同前丙○○、乙○○之投保模
    式之理，甲○○身為乙○○之配偶，在丙○○、乙○○最早
    已有毫無不法爭議之變額年金保險及投資型保單之存在下，
    其等眾人自當知悉向被告所屬保險公司投保，將有要保書及
    保險單簽收單之簽名流程，甲○○之前二者保單係丙○○兄
    弟最早投保之次月即申請要保，時間又即為接近，當丙○○
    兄弟已有無不法爭議之保險單簽收單存在，如甲○○並未親
    簽又未授權被告代簽，何以完全未向被告提出未親簽保險單
    簽收單，甚至又有後兩筆保單之成立，且最末筆又親簽保險
    單簽收單？另被告與該家族親戚間多次投保不同保險之投保
    模式均相同，參酌上述丙○○兄弟部分之事理，亦當認甲○○授權被告代簽3 件保約之保險單簽收單之可能性無法遽予
    排除，此一有利於被告之事實存在，事證有疑，依證據法則
    ，自當利歸於被告，惟相關保險契約效力之爭議，仍待其等
    另循管道解決，自不待言。
  ３至於聲請交付審判意旨多次批駁繳納保費與簽收保險單之間
    關係，並非已繳保費即可推論有先簽收保險單，惟原不起訴
    處分及駁回再議處分論及於此，乃欲論證告訴人等就不同保
    單之存在，均因親簽要保書或分別繳納保險費而知之甚詳，
    藉以間接推論其等均有收受保單無疑，就此部分論斷並非有
    何違背論理或經驗法則之處，另就是否親簽各該簽收單，因
    被告獲授權代簽之可能性既然存在，告訴人等自然未必親簽
    ，但收受保險單之舉，在其等顯然知道各該不同保單存在之
    情況下，當可進而認定確有此事，是聲請交付審判此部分之
    批駁，乃片面解讀所致，容有誤會。
  (四)末就告訴人戊○○保單之部分而論：
    查卷附戊○○之00000000號保險單（人身保險與附加契約要
    保書），係以戊○○名義於97年4 月24日申請要保，且有同
    年5 月10日保險單簽收單乙張存卷（見同上他字卷第66至69
    頁）；雖戊○○告稱保險單簽收單非其所簽、乃被告所偽造
    云云，但比對被告於要保書中要保人資料欄代填之「戊○○
    」與戊○○坦認親簽之要保書末頁要保人、被保險人簽名之
    「戊○○」，該保險單簽收單上「戊○○」之簽名，以肉眼
    辨識即足知顯然與戊○○親簽之姓名筆畫特徵相似，而與被
    告代填之姓名筆畫特徵截然不同，再參酌被告代乙○○簽署
    保險單簽收單時，其字跡並未刻意模仿，而與乙○○親簽之
    要保書簽名迥然有別（見同上他字卷第62、63、65頁），堪
    認被告並無刻意模仿字跡掩飾代簽之舉，是保誠人壽公司查
    證後函覆戊○○等人稱戊○○之上開保險單簽收單為其所親
    簽等語（見同卷第244 頁），確有其所本，自難認定被告有
    何偽造文書之犯嫌；縱如原駁回再議處分認有代簽之情，但
    本於上述相同之理，此僅涉及該保險契約民事效力之問題，
    被告以同一模式替同一家族成員代簽保險單簽收單，仍應認
    已獲信任授權，故仍難認有不法，與本院之認定，在結論上
    並無不同。至於詐欺部分，雖戊○○指述被告要保時告知之
    權益內容與實際保單條款不同，但戊○○身為某工程行負責
    人，並自承從20幾歲起就開始買國泰跟郵局的儲蓄險（見同
    卷第94頁筆錄），對於類似產品到期回本與否之關鍵情節自
    應有相當之認識或辨別能力，縱然被告僅口頭加以說明，但
    在簽署要保書時仍有分辨契約條款之空間，原不起訴處分及
    駁回再議處分均已敘明此理，實難認係被告施用詐術且戊○○因此陷於錯誤而投保，則被告此部分犯罪嫌疑，仍未達起
    訴之門檻。
六、從而，原不起訴處分同此認定而謂被告並未施用詐術致聲請
    人等陷於錯誤而交付財物，亦因聲請人等親簽或基於信任授
    權被告代簽保險單簽收單而無涉（行使）偽造文書之犯嫌，
    核其認事用法之結論均無違誤，聲請人等聲請交付審判之意
    旨所指各節，業據原不起訴處分書及駁回再議處分書逐一指
    駁，且均敘明理由及其所憑證據，依上開本院之認定，本案
    應由雙方另循刑事訴訟以外之管道解決保約爭議，被告之所
    為，尚與詐欺取財罪或偽造文書罪之構成要件事實有間，其
    犯罪嫌疑更未能達到跨越應起訴門檻之證明程度，故本件聲
    請交付審判為無理由，應予駁回，爰裁定如主文所示。
七、依刑事訴訟法第258 條之3 第2 項前段，裁定如主文。
中    華    民    國    99    年    6     月    25    日
                  刑事第五庭  審判長法  官  黃程暉
                                    法  官  鄭昱仁
                                    法  官  吳勇毅
上正本證明與原本無異。
本裁定不得抗告。
                                    書記官  游秀珠
中    華    民    國    99    年    6     月    28    日

司法院資訊處製作；財團法人民間司法改革基金會備份。
